ACORDAO-COMPLETO-2385774

ACÓRDÃO 1727/2020 ATA 5/2020 - PRIMEIRA CÂMARA

VISTOS, relatados e discutidos estes autos em que se aprecia recurso de reconsideração interposto por João Batista Dias, prefeito municipal de Caldas Brandão - PB no quadriênio 2009-2012, contra o Acórdão 2245/2019-TCU-Primeira Câmara, por meio do qual este Tribunal julgou irregulares as contas do recorrente, condenando-o em débito e aplicando-lhe multa;
ACORDAM os Ministros do Tribunal de Contas da União, reunidos em sessão da Primeira Câmara, ante as razões expostas pelo Relator, em:
9.1. com fundamento nos arts. 32, inciso I, e 33, da Lei 8.443/1992, conhecer e negar provimento ao recurso;
9.2. dar ciência deste acórdão ao recorrente, à Procuradoria da República no Estado da Paraíba e ao Ministério da Cidadania.

Recurso de reconsideração interposto contra o Acórdão 2.245/2019-TCU-Primeira Câmara, por meio do qual este Tribunal julgou irregulares as contas do recorrente, condenando-o em débito e aplicando-lhe multa, no âmbito de tomada de contas especial (TCE), instaurada em razão da não comprovação da boa e regular gestão dos recursos repassados ao município pelo Fundo Nacional de Assistência Social (FNAS), no exercício de 2012, a título de cofinanciamento federal de ações continuadas de assistência social, no âmbito do Sistema Único de Assistência Social (SUAS).

Primeira Câmara

Município de Caldas Brandão - PB.

3. Recorrente: João Batista Dias (XXX.191.347-XX).

13.1. Ministros presentes: Benjamin Zymler (na Presidência), Bruno Dantas (Relator) e Vital do Rêgo.
13.2. Ministro-Substituto convocado: André Luís de Carvalho.
13.3. Ministros-Substitutos presentes: Augusto Sherman Cavalcanti e Weder de Oliveira.

BRUNO DANTAS

Ministro Benjamin Zymler.

Cuidam os autos de recurso de reconsideração interposto por João Batista Dias (peça 54) , prefeito municipal de Caldas Brandão/PB no quadriênio 2009-2012, contra o Acórdão 2245/2019-TCU-Primeira Câmara, por meio do qual este Tribunal julgou irregulares as contas do recorrente, condenando-o em débito e aplicando-lhe multa, no âmbito de tomada de contas especial (TCE) .
A tomada de contas especial que deu origem a estes autos foi instaurada pelo extinto Ministério de Desenvolvimento Social, em razão da não comprovação da boa e regular gestão dos recursos repassados ao referido município, no exercício de 2012, pelo Fundo Nacional de Assistência Social (FNAS) , a título de cofinanciamento federal de ações continuadas de assistência social, no âmbito do Sistema Único de Assistência Social (SUAS) .
A deliberação recorrida, relatada pelo Ministro Benjamin Zymler, apresentou o seguinte teor:
"9.1. julgar irregulares as contas do Sr. João Batista Dias (CPF XXX.191.347-XX) , ex-Prefeito municipal de Caldas Brandão/PB no quadriênio 2009-2012, nos termos dos arts. 1º, inciso I, 16, inciso III, alínea 'b' e 'c', § 2º, da Lei 8.443/92 c/c os arts. 19 e 23, inciso III, da mesma lei, e com arts. 1º, inciso I, 209, incisos II e III, 210 e 214, inciso III, do Regimento Interno do TCU, condenando-o ao pagamento das importâncias a seguir especificadas, atualizadas monetariamente e acrescidas dos juros de mora, calculadas a partir das datas discriminadas até a data da efetiva quitação do débito, fixando-lhe o prazo de quinze dias, para que comprove, perante o Tribunal, o recolhimento das referidas quantias aos cofres do Fundo Nacional de Assistência Social, nos termos do art. 23, inciso III, alínea "a", da citada lei;
	VALOR ORIGINAL (R$) 
	DATA DE OCORRÊNCIA

	1.164,00
	10/1/2012

	1.164,00
	10/1/2012

	582,00
	10/1/2012

	4.719,32
	1/2/2012

	1.164,00
	14/2/2012

	1.164,00
	15/2/2012

	1.164,00
	12/3/2012

	1.164,00
	12/3/2012

	1.164,00
	4/4/2012

	1.164,00
	4/4/2012

	1.164,00
	16/5/2012

	1.164,00
	16/5/2012

	1.867,90
	31/5/2012

	3.132,15
	6/6/2012

	1.164,00
	12/6/2012

	1.164,00
	12/6/2012

	603,34
	13/6/2012

	1.164,00
	12/7/2012

	1.164,00
	13/7/2012

	1.164,00
	20/8/2012

	1.164,00
	20/8/2012

	1.164,00
	12/9/2012

	1.164,00
	13/9/2012

	1.454,32
	20/9/2012

	1.164,00
	18/10/2012

	1.164,00
	18/10/2012

	8.903,13
	1/11/2012

	1.164,00
	20/11/2012

	1.164,00
	20/11/2012

	1.164,00
	6/12/2012

	1.164,00
	6/12/2012

	28.942,86
	17/12/2012

	1.164,00
	26/12/2012

	1.164,00
	28/12/2012

	528,65
	24/1/2012

	776,00
	24/1/2012

	528,65
	24/1/2012

	603,34
	12/3/2012

	776,00
	12/3/2012

	603,34
	18/4/2012

	603,34
	18/4/2012

	776,00
	18/4/2012

	603,34
	27/4/2012

	603,34
	27/4/2012

	776,00
	27/4/2012

	1.552,00
	1/6/2012

	603,34
	1/6/2012

	603,34
	3/7/2012

	603,34
	3/7/2012

	776,00
	3/7/2012

	603,34
	12/7/2012

	603,34
	12/7/2012

	603,34
	20/8/2012

	603,34
	20/8/2012

	776,00
	20/8/2012

	603,34
	20/9/2012

	603,34
	20/9/2012

	776,00
	20/9/2012

	603,34
	22/10/2012

	603,34
	22/10/2012

	776,00
	22/10/2012

	603,34
	20/11/2012

	776,00
	20/11/2012

	603,34
	20/11/2012

	200,00
	6/12/2012

	603,34
	6/12/2012

	603,34
	6/12/2012

	776,00
	6/12/2012

	603,34
	26/12/2012

	603,34
	26/12/2012

	776,00
	26/12/2012

9.2. aplicar ao Sr. João Batista Dias (CPF XXX.191.347-XX) , ex-Prefeito municipal de Caldas Brandão/PB no quadriênio 2009-2012, multa no valor de R$ 20.000,00 (vinte mil reais) , com fulcro no art. 57 da Lei 8.443/92, fixando-lhe o prazo de quinze dias, a contar da notificação, para que comprove, perante o Tribunal (art. 214, III, a, do Regimento Interno do TCU) , o recolhimento da dívida aos cofres do Tesouro Nacional, atualizada monetariamente desde a data desta deliberação até a do efetivo recolhimento, se pagas após o vencimento, na forma da legislação em vigor;
9.3. autorizar, desde logo, a cobrança judicial das dívidas, caso não atendida a notificação, na forma do disposto no art. 28, inciso II, da Lei nº 8.443/92;
9.4. autorizar, desde logo, se requerido, com fundamento no art. 28, inciso I, da Lei 8.443, de 1992 c/c o art. 217, §§ 1º e 2º do Regimento Interno, o parcelamento da dívida em até 36 parcelas, incidindo sobre cada parcela, corrigida monetariamente, os correspondentes acréscimos legais, fixando-lhe o prazo de quinze dias, a contar do recebimento da notificação, para comprovar perante o Tribunal o recolhimento da primeira parcela, e de trinta dias, a contar da parcela anterior, para comprovar os recolhimentos das demais parcelas, devendo incidir sobre cada valor mensal, atualizado monetariamente, os juros de mora devidos, no caso do débito, na forma prevista na legislação em vigor, alertando os responsáveis de que a falta de comprovação do recolhimento de qualquer parcela importará o vencimento antecipado do saldo devedor, nos termos do § 2º do art. 217 do Regimento Interno deste Tribunal;
9.5. dar ciência desta deliberação à Procuradoria da República no Estado da Paraíba, na pessoa de seu Procurador-Chefe, nos termos do § 3º do art. 16 da Lei 8.443/1992 c/c o § 7º do art. 209 do Regimento Interno do TCU, para adoção das medidas cabíveis;
9.6. dar ciência desta deliberação ao Ministério da Cidadania e ao responsável."
Admitido o processamento do recurso, porquanto preenchidos os requisitos previstos no art. 33 da Lei 8.443/1992, conferi efeito suspensivo aos itens 9.1, 9.2 e 9.3 do acórdão recorrido (peça 58) .
Instruído o presente feito, faço reproduzir, com os ajustes que julgo pertinentes, o exame técnico e o encaminhamento oferecidos pela Secretaria de Recursos deste Tribunal (peça 67) , que contou com a anuência do corpo diretivo da unidade (peça 68) e do Ministério Público junto ao TCU (peça 69) :
"HISTÓRICO
2. Cuidam os autos de TCE instaurada pelo Ministério do Desenvolvimento Social e Agrário, em desfavor de João Batista Dias, ex-Prefeito de Caldas Brandão/PB (gestão 2009-2012) , em razão da não comprovação da boa e regular gestão dos recursos repassados ao referido município pelo Fundo Nacional de Assistência Social (FNAS) , no exercício de 2012, na modalidade fundo a fundo, a título de cofinanciamento federal de ações continuadas de assistência social, no âmbito do Sistema Único de Assistência Social (SUAS) , e que tinham por objeto a execução dos serviços de Proteção Social Básica (PSB) e Proteção Social Especial (PSE) . Para aplicação nas ações de assistência social, o FNAS transferiu ao município o montante de R$ 170.927,56, no exercício de 2012.
3. Considerando a ausência de comprovação de despesas, por meio do Acórdão 2245/2019-TCU-Primeira Câmara (peça 40) foram julgadas irregulares as contas de João Batista Dias. O ex-prefeito foi condenado em débito (item 9.1) e lhe foi aplicada multa (item 9.2) , nos termos do decisum supracitado.
4. Examina-se, nesta oportunidade, o recurso de reconsideração interposto por Heleno Batista de Morais (peça 54) contra o último julgado.
EXAME DE ADMISSIBILIDADE
5. O recurso preenche os requisitos de admissibilidade, conforme exigência do art. 33 da Lei 8.443/1992 (Lei Orgânica do TCU) . Refere-se, ainda, a responsável legitimado e meio recursal adequado para impugnar o Acórdão 2245/2019-TCU-Primeira Câmara (peça 40) .
6. Dessa forma, ratifica-se as propostas de conhecimento do recurso, formuladas nos exames de peças 55-56, acolhidas pelo Relator, Ministro Bruno Dantas, conforme Despacho de peça 58.
EXAME DE MÉRITO
7. Delimitação do recurso
8. No recurso trazido (peça 54) , será necessário verificar, no mérito, em síntese, se:
a) houve regularidade na aplicação dos recursos;
b) a ausência de dolo, má-fé, enriquecimento ilícito ou dano ao erário, permitem descaracterizar a condenação sofrida; e
c) se a condenação observa o princípio da proporcionalidade.
9. Da análise dos argumentos de boa e regular aplicação dos recursos federais recebidos
10. Afirmando ter aplicado os recursos federais de forma legal e regular, sem apresentar documentação comprobatória, o recorrente sustenta que não foi comprovado que ele utilizou indevidamente os recursos federais recebidos (peça 54, p. 2-3) .
11. Nesse contexto, pede o julgamento pela regularidade de suas contas.
12. Análise
13. Preliminarmente, cabe rememorar o histórico do ajuste em análise.
14. Conforme demonstrativos de parcelas pagas pelo Sistema Único da Assistência Social (peça 2) , o Fundo Nacional de Assistência Social (FNAS) transferiu ao município recursos no montante de R$ 170.927,56, no exercício de 2012, para serem aplicados nos Serviços de Proteção Social Básica (PSB) e Proteção Social Especial (PSE) .
15. A Controladoria Geral da União (CGU) elaborou o Relatório de Fiscalização 37031, referente à 37ª Etapa do Programa de Fiscalização a partir de Sorteios Públicos (peça 4) , tendo sido feitas algumas constatações, dentre elas a Constatação 4.2.1.1: 'ausência de disponibilização de processo licitatório e processos de pagamento relativos às despesas do Centro de Referência e Assistência Social - CRAS (peça 4, p. 13-15) '.
16. Após comunicação e oportunização de defesa ao gestor, (peças 5-6, 8 e 10) , por meio da Nota Técnica 447/2017/DEFNAS (peça 12) , a Coordenação Geral de Prestação de Contas sumarizou os procedimentos já adotados objetivando a apuração dos fatos, a identificação dos responsáveis e a quantificação do prejuízo, bem como as notificações expedidas para a regularização das contas e ressarcimento do dano, concluindo pela abertura de TCE.
17. Em análise conclusiva, o MDS aprovou R$ 40.407,09 e reprovou R$ 105.085,80 (peça 13) , tendo em vista a ausência de comprovação das despesas. No Relatório da TCE 36/2017 (peça 20) , concluiu-se que o dano ao erário apurado foi de R$ 105.085,80, sendo apontado como responsável João Batista Dias.
18. Após regular citação (peças 33-34) , o ex-prefeito não apresentou suas alegações de defesa e se tornou revel, nos termos do art. 12, §3º, da Lei 8.443/1992.
[...] ALEGAÇÕES DE DEFESA quanto à irregularidade detalhada a seguir:
'a) Irregularidade: não comprovação da boa e regular aplicação dos recursos repassados na modalidade fundo a fundo, à conta dos programas Proteção Social Básica - PSB e Proteção Social Especial - PSE, vinculados ao Fundo Nacional de Assistência Social, no exercício de 2012;
b) Conduta: deixar de comprovar a boa e regular aplicação dos recursos transferidos pelo FNAS ao município de Caldas Brandão/PB, no exercício de 2012, para a promoção das ações de Proteção Social Básica e Proteção Social Especial, em virtude de não ter apresentado em sua prestação de contas documentos hábeis a aferir o nexo causal entre o objeto executado e os recursos transferidos, tais como notas de empenho, notas fiscais, cópias de cheques, extratos bancários, relação de pagamentos, entre outros;
c) Dispositivos violados: Constituição Federal art. 37, caput, c/c art. 70, parágrafo único; Decreto-lei 200/67, art. 93; art. 7º da Portaria MDS 625, de 10 de agosto de 2010; (peça 33, Ofício de Citação) '
19. Tendo em vista a ausência de comprovação de despesas, por meio do Acórdão 2245/2019-TCU-Primeira Câmara (peça 40) , foram julgadas irregulares as contas de João Batista Dias.
20. Na oportunidade de suas razões recursais em sede de recurso de reconsideração, além da apresentação de defesa genérica, não houve a apresentação de nenhum documento comprobatório.
21. Cabe ressaltar que, em direito financeiro, incumbe ao ordenador de despesas provar que não é responsável pelas infrações, que lhe são imputadas, às leis e aos regulamentos na aplicação do dinheiro público. Nessa perspectiva:
'O ordenador de despesa tem o ônus de demonstrar a regular aplicação dos recursos públicos, presumindo-se sua responsabilidade por irregularidade material ou formal na liquidação da despesa, salvo se ele conseguir justificar que a irregularidade foi praticada exclusivamente por subordinado que exorbitou das ordens recebidas.' (Acórdão 337/2019-TCU-Plenário, relator Ministro Augusto Nardes) 
'O ordenador de despesa tem o ônus de demonstrar a regular aplicação dos recursos públicos, presumindo-se sua responsabilidade por irregularidade material ou formal na liquidação da despesa, salvo se ele conseguir justificar que a irregularidade foi praticada exclusivamente por subordinado que exorbitou das ordens recebidas.' (Acórdão 7575/2015-TCU-Primeira Câmara, relator Ministro Benjamin Zymler) 
'É obrigação do ordenador de despesa ressarcir o erário dos prejuízos a que tenha dado causa por ação ou omissão no cumprimento da lei ou das normas do direito financeiro. É responsabilidade pessoal do gestor a comprovação do bom e regular emprego dos valores públicos que, nessa condição, tenha recebido, cabendo-lhe, em consequência, o ônus da prova.' (Acórdão 1194/2009-TCU-Primeira Câmara, relator Ministro Valmir Campelo) 
22. Soma-se ainda o fato de que os relatórios/pareceres dos órgãos repassadores contam com presunção de veracidade e legitimidade, a qual só pode ser descaracterizada mediante a apresentação de prova robusta em contrário, o que não houve no presente caso. Nessa mesma lógica:
'Os relatórios de fiscalização de concedente de transferências voluntárias, enquanto não houver decisão administrativa ou judicial em sentido contrário, produzem os efeitos para os quais foram constituídos, pois são atos administrativos, e como tais, observados os requisitos de constituição e validade (competência, forma, finalidade, motivo e objeto) , gozam de seus atributos (imperatividade, autoexecutoriedade e presunção de legalidade e legitimidade) .' (Acórdão 554/2018-TCU-Segunda Câmara, relator Ministro Aroldo Cedraz) 
'Os relatórios de fiscalização da concedente constituem atos administrativos, os quais, observados os requisitos de constituição e validade (competência, forma, finalidade, motivo e objeto) , gozam de seus atributos (imperatividade, autoexecutoriedade e presunção de legalidade ou legitimidade) . Enquanto não desconstituídos, na via administrativa ou judicial, produzem os efeitos para os quais foram constituídos.' (Acórdão 6874/2016-TCU-Segunda Câmara, relator Ministro Raimundo Carreiro) 
'As presunções de veracidade e valor e os requisitos comprobatórios dos relatórios de auditoria valem tanto para as peças produzidas no âmbito das auditorias dos órgãos concedentes quanto para as elaboradas no âmbito do TCU. Entretanto, o julgamento do mérito da questão não fica vinculado a quaisquer das conclusões apresentadas nos relatórios.' (Acórdão 3994/2016-TCU-Primeira Câmara, relator Ministro Weder de Oliveira) 
'É conferido respaldo probatório aos relatórios de vistoria emitidos por órgão concedente, no exercício do seu dever de acompanhar e fiscalizar a aplicação de recursos transferidos mediante convênio.' (Acórdão 2188/2013-TCU-Segunda Câmara, relator Ana Arraes) 
23. Ademais, o recorrente apresentou alegações de defesa genéricas, isto é, não especificadas, alegando apenas desqualificação das irregularidades. Sobre o ponto, cabe trazer a inteligência do Acórdão 3890/2017-TCU-Primeira Câmara, de relatoria do Exmo. Ministro Walton Alencar Rodrigues:
'Cabe ao responsável o ônus de produzir defesa especificada, sob pena de presumirem-se verdadeiras as alegações de fato não impugnadas (art. 341 da Lei 13.105/2015) . A defesa genérica produz efeitos semelhantes ao da revelia (art. 344 do CPC) . Escapam da presunção de veracidade apenas as situações descritas no art. 345 do CPC, em especial a identificação de que as alegações formuladas são inverossímeis ou estão em contradição com prova dos autos.' (Acórdão 3890/2017-TCU-Primeira Câmara, relator Ministro Walton Alencar Rodrigues) 
24. Pelo exposto, entende-se pelo não acolhimento das razões recursais apresentadas.
25. Do argumento da influência na condenação da ausência de dolo, má-fé, enriquecimento ilícito e danos ao erário
26. O recorrente sustenta que em nenhum momento foi demonstrado algum enriquecimento ilícito, benefício em detrimento do Erário ou dano a este (peça 54, p. 3-4) .
27. Nessa perspectiva, reitera que o objeto foi atingido e que não cabe sua responsabilização.
28. Assim, requer a reforma do acórdão recorrido.
Análise
29. A respeito do assunto, cabe esclarecer que no âmbito dos processos de sua competência, a responsabilidade dos jurisdicionados perante o TCU é de natureza subjetiva, caracterizada mediante a presença de simples culpa stricto sensu, sendo desnecessária a caracterização de conduta dolosa ou má-fé do gestor, bem como eventual aferimento de vantagens financeiras (locupletamento) .
30. Desse modo, é suficiente a quantificação do dano, a identificação da conduta do responsável que caracterize sua culpa, seja por imprudência, imperícia ou negligência, e a demonstração do nexo de causalidade entre a conduta culposa (stricto sensu) e a irregularidade que ocasionou o dano ao erário. Nesse sentido há farta nesta Corte de Contas, conforme excertos abaixo retirados da Jurisprudência Selecionada.
'A obrigação de ressarcimento ao erário prescinde de comprovação de dolo. É suficiente a quantificação do dano, a identificação da conduta do responsável que caracterize sua culpa, seja por imprudência, imperícia ou negligência, e a demonstração do nexo de causalidade entre a conduta culposa (stricto sensu) e a irregularidade que ocasionou o dano ao erário.' (Acórdão 185/2016-TCU-Plenário, relator Ministro Vital do Rêgo) 
'No âmbito dos processos de controle externo, a responsabilidade dos gestores de recursos públicos é de natureza subjetiva. São exigidos simultaneamente três pressupostos para a responsabilização: (i) o ato ilícito na gestão dos recursos públicos; (ii) a conduta dolosa ou culposa; e (iii) o nexo de causalidade entre o dano e o comportamento do agente. Admite-se a ocorrência de excludentes de culpabilidade, tal como a inexigibilidade de conduta diversa ou a ausência de potencial conhecimento da ilicitude.' (Acórdão 2420/2015-TCU-Plenário, relator Ministro Benjamin Zymler) 
'A condenação em débito independe da ocorrência de conduta dolosa ou de locupletamento, bastando para tanto a constatação de conduta culposa (stricto sensu) dos responsáveis pela irregularidade que ocasionou o dano ao erário.' (Acórdão 2367/2016-TCU-Plenário, relator Ministro Benjamin Zymler) 
'A responsabilidade perante os tribunais de contas é de natureza subjetiva, se origina de conduta comissiva ou omissiva do agente, dolosa ou culposa, cujo resultado seja a violação dos deveres impostos pelo regime de direito público aplicável àqueles que administram recursos do Estado ou ainda aos que, sem deter essa condição, causarem prejuízo aos cofres públicos.' (Acórdão 6479/2014-TCU-Segunda Câmara, relator Ministro Marcos Bemquerer) 
'A condenação em débito independe da ocorrência de conduta dolosa ou de locupletamento, bastando para tanto a constatação de conduta culposa (stricto sensu) dos responsáveis pela irregularidade que ocasionou o dano ao erário.' (Acórdão 5297/2013-TCU-Primeira Câmara, relator Ministro José Múcio Monteiro) 
31. No presente caso, o ex-prefeito recebeu os recursos federais e não conseguiu comprovar a boa e regular aplicação deles, considerando-se a ausência dos documentos legais comprobatórios indispensáveis para fins de prestação de contas.
32. Pelo exposto, as razões recursais não merecem acolhimento.
33. Do argumento falta de proporcionalidade na condenação da multa
34. O recorrente afirma que não houve proporcionalidade na aplicação da multa do art. 57, da Lei 8.443/1992, que considera bastante gravosa (R$ 20.000,00) . Ressalva que não houve dano ou risco ao interesse público, não houve comprovação de enriquecimento ilícito e que seu histórico é de bons antecedentes (peça 54, p. 5-7) .
35. Nessa argumentação, requer a graduação razoável de sua pena.
36. Análise
37. Inicialmente é oportuno uma análise da penalidade aplicada/recorrida, isto é, a multa proporcional do art. 57 da Lei 8.443/1992 (Lei Orgânica do TCU - LO/TCU) :
'Art. 19. Quando julgar as contas irregulares, havendo débito, o Tribunal condenará o responsável ao pagamento da dívida atualizada monetariamente, acrescida dos juros de mora devidos, podendo, ainda, aplicar-lhe a multa prevista no art. 57 desta Lei, sendo o instrumento da decisão considerado título executivo para fundamentar a respectiva ação de execução.
Parágrafo único. Não havendo débito, mas comprovada qualquer das ocorrências previstas nas alíneas a, b e c do inciso III, do art. 16, o Tribunal aplicará ao responsável a multa prevista no inciso I do art. 58, desta Lei.'
38. Assim, a dosimetria da pena, no caso a proporcionalidade da multa do art. 57 da Lei 8.443/1992 em relação ao débito, é decorrente do grau de reprovabilidade das condutas praticadas, além de considerar variáveis agravantes e atenuantes. Nesse diapasão:
'Na aplicação de sanções, o TCU deve considerar a natureza e a gravidade da infração, os danos que delas provieram para a Administração Pública, as circunstâncias agravantes ou atenuantes e os antecedentes do agente, nos termos do art. 22, § 2º, do Decreto-lei 4.657/1942 (Lei de Introdução às Normas do Direito Brasileiro) .' (Acórdão 2463/2019-TCU-Primeira Câmara, relator Ministro Bruno Dantas) 
'No âmbito do TCU, a dosimetria da pena tem como balizadores o nível de gravidade dos ilícitos apurados, com a valoração das circunstâncias fáticas e jurídicas envolvidas, e a isonomia de tratamento com casos análogos. O Tribunal não realiza dosimetria objetiva da multa, comum à aplicação de normas do Direito Penal, e não há rol de agravantes e atenuantes legalmente reconhecido. A aplicação da sanção guarda relação com a materialidade dos fatos e a culpabilidade do responsável, não com sua capacidade financeira em quitar a dívida.' (Acórdão 1137/2019-TCU-Primeira Câmara, relator Ministro Vital do Rêgo) 
39. No presente caso, o FNAS transferiu ao município recursos no montante de R$ 170.927,56, no exercício de 2012. O responsável foi considerado em débito pelo montante de R$ 105.085,80, que representam 61,5% ao total recebido. Outro fator que merece destaque é a origem e destino dos recursos considerados irregulares: assistência social.
40. Nessa perspectiva, a multa aplicada (R$ 20.000,00) sequer alcançou a metade do valor histórico do débito.
41. Não deve prosperar, portanto, a alegação apresentada pelo recorrente.
CONCLUSÃO
42. Em face da análise das razões recursais apresentadas, concluiu-se que:
a) cabe ao ordenador de despesa o ônus de demonstrar a regular aplicação dos recursos públicos, presumindo-se, quando não se desincumbir desse dever, sua responsabilidade por irregularidade material ou formal na liquidação da despesa impugnada.
b) os relatórios de fiscalização e vistoria in loco dos órgãos públicos contam com presunção de veracidade e legitimidade, a qual só pode ser descaracterizada mediante a apresentação de prova robusta em contrário, o que não houve no presente caso;
c) cabe ao responsável o ônus de produzir defesa especificada, sob pena de presumirem-se verdadeiras as alegações de fato não impugnadas (art. 341 da Lei 13.105/2015) . A defesa genérica produz efeitos semelhantes ao da revelia (art. 344 do CPC) .
d) houve proporcionalidade na aplicação da multa do art. 57 da LO/TCU, considerando a origem/destinação dos recursos (assistência social) , o montante considerado irregularidade em relação aos recursos recebidos (61,5%) e a relevância em relação ao valor histórico do débito.
PROPOSTA DE ENCAMINHAMENTO
43. Ante o exposto, submetem-se os autos à consideração superior, propondo-se, com fundamento nos arts. 32, I, e 33 da Lei 8.443/1992:
I - conhecer do recurso de reconsideração interposto por João Batista Dias contra o Acórdão 2245/2019-TCU-Primeira Câmara e, no mérito, negar provimento; e
II - dar ciência da deliberação ao recorrente e à Procuradoria da República no Estado da Paraíba [cf. item 9.5 do acórdão recorrido]."
É o relatório.

Rodrigo dos Santos Lima (10.478/OAB-PB), representando João Batista Dias.

Procurador Sergio Ricardo Costa Caribé.

TOMADA DE CONTAS ESPECIAL. FUNDO NACIONAL DE ASSISTÊNCIA SOCIAL. COFINANCIMENTO FEDERAL DAS AÇÕES CONTINUADAS DA ASSISTÊNCIA SOCIAL. NÃO COMPROVAÇÃO DA BOA E REGULAR APLICAÇÃO DOS RECURSOS. CITAÇÃO. REVELIA. CONTAS IRREGULARES. DÉBITO. MULTA. RECURSO DE RECONSIDERAÇÃO. CONHECIMENTO. AUSÊNCIA DE DOCUMENTAÇÃO COMPROBATÓRIA. ALEGAÇÕES RECURSAIS GENÉRICAS. ÔNUS DO GESTOR QUANTO À COMPROVAÇÃO DA BOA E REGULAR APLICAÇÃO. PROPORCIONALIDADE DA MULTA. ARGUMENTOS INSUFICIENTES PARA REFORMA DO JULGADO. NEGATIVA DE PROVIMENTO.

TOMADA DE CONTAS ESPECIAL (TCE)

Secretaria de Recursos (Serur); Secretaria de Controle Externo de Tomada de Contas Especial (SecexTCE).

Em julgamento recurso de reconsideração interposto por João Batista Dias, prefeito municipal de Caldas Brandão/PB no quadriênio 2009-2012, contra o Acórdão 2245/2019-TCU-Primeira Câmara, por meio do qual este Tribunal julgou irregulares as contas do recorrente, condenando-o em débito e aplicando-lhe multa, no âmbito de tomada de contas especial (TCE) .
A tomada de contas especial que deu origem a estes autos foi instaurada pelo extinto Ministério de Desenvolvimento Social (MDS) , atual Ministério da Cidadania, em razão da não comprovação da boa e regular gestão dos recursos repassados ao referido município pelo Fundo Nacional de Assistência Social (FNAS) , no exercício de 2012, a título de cofinanciamento federal de ações continuadas de assistência social, no âmbito do Sistema Único de Assistência Social (SUAS) .
O FNAS transferiu ao município R$ 170.927,56 para serem aplicados nos serviços de Proteção Social Básica (PSB) e Proteção Social Especial (PSE) . Desse montante, não houve a comprovação de R$ 105.085,80 (valor original) , conforme apontou o relatório do tomador de contas. 
Instado a se manifestar no âmbito deste Tribunal, o responsável permaneceu silente, e foi considerado, com fundamento no art. 12, § 3º, da Lei 8.443/1992, revel. Com isso, o TCU condenou-o ao ressarcimento do valor apurado.
Nesta oportunidade, busca impugnar a decisão desta Corte aduzindo, em síntese: (a) ocorrência de regular aplicação dos recursos; (b) ausência de dolo, má-fé, enriquecimento ilícito ou dano ao erário; e (c) inobservância do princípio da proporcionalidade.
Após examinar as razões recursais, a Secretaria de Recursos concluiu que não foram trazidos elementos suficientes para alterar a deliberação recorrida, razão pela qual, com a concordância do Ministério Público junto ao TCU, propõe o conhecimento e o não provimento do apelo recursal.
II
Preliminarmente, ratifico o despacho exarado no sentido de que o presente recurso deve ser conhecido, por preencher os requisitos de admissibilidade previstos na Lei 8.443/1992.
Quanto ao mérito, concordo com a análise empreendida pela secretaria especializada, transcrita no relatório precedente, razão pela qual incorporo seus fundamentos às minhas razões de decidir.
O dever de prestar contas tem por fundamento o art. 70, par. único, da Constituição Federal, sendo também previsto em normas infraconstitucionais, tais como o art. 93 do Decreto-Lei 200/1967, o art. 145 do Decreto 93.872/1986 e, no caso sob exame, o art. 30 da Lei Orgânica de Assistência Social. Todos esses dispositivos estabelecem, para aquele que gerencia recursos públicos, a obrigação de comprovar o regular emprego desses, em conformidade com o ordenamento jurídico e com o objetivo previsto.
No caso, o recorrente, notificado na fase interna da TCE, não apresentou documentos necessários à prestação de contas, atinentes a processos licitatórios e de pagamentos referentes às despesas do Centro de Referência de Assistência Social (CRAS) e do Programa de Erradicação do Trabalho Infantil (PETI) . Tampouco apresentou alegações de defesa perante o TCU.
Condenado ao ressarcimento do valor apurado, o recorrente novamente não apresenta, em suas razões recursais, os documentos necessários a demonstrar a regular aplicação dos recursos, restringindo-se a expor argumentos genéricos, insuficientes para alterar a decisão condenatória. Como bem destacou a unidade instrutora, devido ao ônus da impugnação específica, incumbia-lhe, nesta etapa processual, expor os fundamentos de fato e de direito que justificariam possível erro da decisão. A mera insurgência não é suficiente para modificação da condenação.
Quanto à responsabilização perante o TCU, observo que a obrigação de ressarcir ao erário prescinde da existência de dolo, má-fé ou mesmo enriquecimento ilícito. Para tanto, basta a caracterização da culpa, consubstanciada, no caso, pela ausência de demonstração da regular aplicação dos recursos confiados à gestão do recorrente, notadamente quanto ao fato de "não ter apresentado em sua prestação de contas documentos hábeis a aferir o nexo causal entre o objeto e os recursos transferidos, tais como notas de empenho, notas fiscais, cópias de cheques, extratos bancários, relação de pagamentos, entre outros" (peça 33, p. 1) .
Por fim, tenho que os demais argumentos recursais, tais como a alegada desproporcionalidade da sanção imposta, foram suficientemente analisados pela Serur. Logo, por dever de síntese e objetividade processuais, remeto à instrução reproduzida no relatório que compõe esta decisão.
Verifico, portanto, a inexistência de erro de julgamento capaz de ensejar a reforma do juízo anteriormente formulado, como pretende o recorrente. 
Feitas essas considerações, entendo que deve ser negado provimento ao presente recurso, mantendo-se inalterada a deliberação ora impugnada.
	Ante o exposto, voto por que o Tribunal adote o Acórdão que ora submeto à deliberação deste Colegiado.
TCU, Sala das Sessões Ministro Luciano Brandão Alves de Souza, em 3 de março de 2020.
Ministro BRUNO DANTAS 
Relator